【裁判字號】    95,訴,143
【裁判日期】    950620
【裁判案由】    土地增值稅
【裁判全文】
高雄高等行政法院判決
                                九十五年度訴字第一四三號
                              .
原      告  甲○○
訴訟代理人  丙○○
被      告  雲林縣稅捐稽徵處
代  表  人  乙○○  處長
訴訟代理人  丁○○
            戊○○
上列當事人間因土地增值稅事件，原告不服雲林縣政府中華民國
九十四年十二月十九日府行法字第０九四０一一四一九三號訴願
決定，提起行政訴訟。本院判決如下：
    主  文
原告之訴駁回。
訴訟費用由原告負擔。
    事  實
甲、事實概要：
緣原告於民國（下同）九十二年十二月四日由其配偶（原土地所
有權人黃振安）以夫妻贈與為登記原因，移轉取得系爭坐落雲林
縣斗六市○○段社口小段一０六地號土地細微應有部分（應有部
分１／４０００），另原告及其配偶於九十二年十一月三十日共
同購買台中縣大里市○○段一０五地號、彰化縣芳苑鄉○○○段
三六０、四九四地號等三筆不課徵或免徵土地增值稅之公共設施
保留地或農地，原告取得之應有部分各為７３９５７８／９００
０００、４９１４／４９１５、４５７９／４５８０不等，而黃
振安則取得１６０４２２／９０００００、１／４９１５、１／
４５８０等之應有部分。原告與黃振安就上開四筆土地形成共有
關係後，旋於九十二年十二月二十九日將上開四筆土地辦理共有
物分割，由原告取得台中縣大里市○○段一０五地號及系爭斗六
市○○段社口小段一０六地號等二筆土地（應有部分各１／２）
；因上開四筆共有土地分割前後原告與黃振安取得之土地價值差
額增減在公告現值一平方公尺單價以下，原告依財政部八十一年
七月六日台財稅字第八一０二三八七三九號函釋規定，免向稅捐
稽徵機關提出共有物分割現值申報，而逕行向地政機關辦理共有
物分割登記，然原告取得系爭應稅土地後，其經地政機關地價改
算之前次移轉現值每平方公尺由六十六年十月原來之新台幣（下
同）五０四元（應有部分１／２），遽為提高至九十二年十二月
之一二、九一一‧九元（應有部分１／２），前次移轉現值墊高
幅度約達二五‧六一倍。其後原告隨即以此懸殊之分算地價為原
地價將系爭應稅土地（應有部分１／２）買賣移轉予丙○○並於
九十三年一月五日向被告申報土地移轉現值，經核定土地增值稅
為零。嗣經被告查獲認定原告顯係利用應課徵土地增值稅之土地
與不課徵或免徵土地增值稅之農業用地或公共設施保留地，巧取
安排形成共有關係，經共有物分割提高系爭土地之前次移轉現值
，以規避鉅額土地增值稅；被告乃以九十四年四月十八日雲稅土
字第０九四０一一五０四三號函補徵系爭土地之土地增值稅三、
七三九、０八六元。原告不服，申經復查結果，未獲變更，提起
訴願，亦遭決定駁回，遂提起本件行政訴訟。
乙、兩造之聲明：
一、原告聲明求為判決：
（一）訴願決定、復查決定及原處分均撤銷。
（二）訴訟費用由被告負擔。
二、被告聲明求為判決：
（一）原告之訴駁回。
（二）訴訟費用由原告負擔。
丙、兩造主張之理由：
一、原告起訴意旨略謂：
（一）財政部九十三年八月十一日台財稅字第０九三０四五三九
      七三０號函違反稅捐稽徵法第一條之一、司法院釋字第二
      八七號及釋字第五二五號解釋法規不溯既往之原則應屬無
      效：
    (1)法律不溯既往原則是民主法治國家最基本的原則，除非是
      有利於人民的法規得例外容許回溯適用外，凡不利人民之
      法規均禁止不利的回溯適用。
    (2)財政部的解釋令函依行政程序法第一百五十九條第二項第
      二款之規定，係屬行政規則，且因行政自我拘束原則之運
      用，而產生間接拘束人民的外部效力，故除下達外，尚須
      登載於政府公報發布之。依司法院釋字第五二五號解釋行
      政法規之廢止或變更會導致人民客觀上具體表現其因信賴
      而生之實體法上利益受損害時，應採取合理之補救措施，
      或訂定過渡期間之條款，俾減輕損害，方符合憲法保障人
      民權利之意旨。這種行政法規之宣布、廢止或變更會造成
      人民不利的後果時，即應考慮依司法院釋字第五二五號解
      釋不得為不利之回溯，否則人民如何安排其生活及交易秩
      序，因為不知那一天政府一個解釋令函就可以為不利之回
      溯而課稅。
    (3)財政部在捐贈公共設施保留地抵繳所得稅時即採取過渡措
      施，讓持有公共設施保留地者加以處理，更無回溯追稅之
      處置，受處分人的這種安排多年來財政部怠於處理，甚至
      於在人民在移轉土地時自己亦依換割分算的地價核定免徵
      土地增值稅，人民依此計算土地交易成本而為買賣交易之
      價金決定，甚至興建房屋推案，財政部及被告自己沒能力
      又拖延不處理，如果財政部或被告能在出賣人移轉過戶時
      就像高雄縣稅捐稽徵處一樣，認為前次價格不應該是分算
      墊高之價格，而開出稅單，則人民未完稅就不能把土地過
      戶，對錯姑且不論，成本人民自會考量，但財政部和被告
      發給免稅證明書讓土地過戶，卻事後再追稅，最令人不能
      諒解者是，這種土地增值稅和其他稅不一樣，其他稅是先
      有行為事後再被課稅，而土地增值稅卻是土地要過戶前，
      稅捐機關就把關在前，竟然有讓人家通過，事後才後悔而
      下令追五年稅捐，這種事這種作法以後人民還會再相信政
      府嗎？
（二）司法院釋字第二八七號解釋及稅捐稽徵法第一條之一是有
      利解釋令函的適用，而司法院釋字第五二五號才是不利解
      釋令函之處理原則：
    (1)現行實務都以解釋令函自法律施行後有其適用，而認為縱
      使是不利之解釋令函也可以溯及自法律施行時起之案件而
      加以適用，但這種見解顯係誤解。蓋細看司法院釋字第二
      六八號解釋理由書內容即可知悉，當時係聲請人主張財政
      部對其有利之解釋令函要回溯適用在已確定之案件，但司
      法院前述解釋則認為除非已確定案件顯有違法，否則不受
      影響，並不是可以引用司法院釋字第二八七號解釋作為解
      釋令函不利回溯之依據。
    (2)而稅捐稽徵法第一條之一與司法院釋字第二八七號解釋之
      精神一致都禁止不利回溯之適用。
（三）原處分之效力問題：
    (1)被告於受處分人申報時，核算無漲價利益而核發免稅證明
      書，此乃屬有利於人民之行政處分，依行政程序法第一百
      十條第三項規定：「行政處分未經撤銷、廢止或其他原因
      而失效者，其效力繼續存在。」試問本件事實究竟應稅還
      是免稅？在免稅證明之有利行政處分未失其效力前，為何
      被告還可以不受該行政處分效力之拘束而為相反之認定，
      另就同一案件重為課稅處分，則同一案件豈非有二個相互
      矛盾的行政處分存在。
    (2)若認原免稅處分為違法也應該先撤銷，始能再發應稅之稅
      單。而要發應稅之稅單重為處分也要考慮到信賴保護之問
      題。復查決定把實質課稅原則和信賴保護原則混為一談，
      還說人家有所誤解，究竟是誰沒有把問題研究好，還很值
      得討論。蓋：
      信賴保護是針對行政處分撤銷、廢止所導致人民會遭受
        不利益時之調整措施，此觀諸行政程序法第一百十七條
        至第一百十九條及第一百二十三條與第一百二十六條規
        定自明。而實質課稅原則乃重在經濟行為課稅不受法律
        外觀形式所限。因此以本件為例，實質課稅原則是稅捐
        機關可以說對共割之法律行為外觀不予理會而仍然依實
        質加以發稅單課稅，這是實質課稅原則，如果在土地移
        轉時發單要人民繳稅，否則無法過戶，這樣沒問題，但
        今天是行政機關先作了一個免稅之處分，今天要把它撤
        銷時，會不會導致人民因信賴該處分而產生權益受損害
        之問題，二者截然不同。
      行政機關可以說依實質課稅原則應課稅，但不能說基於
        實質課稅原則就可以完全不理會信賴保護原則，一個是
        基於課稅公平所導出之原則；一個卻是法律安定性、人
        民信賴保護之問題，豈可混為一談。多年來，行政法律
        概念不清，積非成是，實務上也未見仔細釐清，行政程
        序法施行後一仍舊習，含混應付，豈不令人扼腕。
（四）行政一體問題：
    (1)內政部之地價分算制度，試問財政部要不要尊重？在二個
      部會各行其是下，人民將來如何處理，豈非任何共有物分
      割合併分算地價者，都會被認定為取巧？
    (2)將來前次之地價試問稅捐機關要以何者為準？土地登記簿
      登記之地價社會大眾還要不要信賴，地政機關將來是否要
      將分割前各宗土地的原地價及分算後之地價均標明在土地
      登記簿上，否則將來人民如何得悉分割前之各地價為何？
    (3)試問地政機關誠如復查決定書所述，土地分割改算地價原
      則，其目的亦有將共有物分割前多數前次移轉現值簡化為
      單一數據方便登錄在分割後之各宗土地登記簿之用意；故
      土地分割時，如原地價年月不同，應以物價指數調整為同
      一時期，再以該調整後之數額作為前次移轉現值登載於土
      地登記簿，並依平均地權條例施行細則第二十三條第二項
      規定通知稅捐機關。財政部此種作法完全否定現行作法，
      對於地價之認定將來在交易上都必須回追以前各次分割分
      算前之各土地的地價，否則無法避免將來要被課稅之問題
      ，在稅款由買方付清之情形，買方亦無從知悉分割分算前
      之前次移轉為何，而去衡量價金。雖說課稅與地價是二回
      事，是自始以來課稅都是依地政之登記地價而來，其驟然
      改變，人民將如何因應，而政府又有什麼比較好之措施可
      以讓人民不受混淆？
（五）結論：
    (1)原處分依財政部解釋令函所為處分，違背司法院釋字第五
    二五號解釋法規不溯既往及行政程序法第一百十七條至第一
    百二十一條信賴保護之原則。
    (2)原免稅處分未撤銷就同一事件為課稅處分，違反一事不再
      理及行政程序法第一百十條第三項之規定。
    (3)違反行政一體原則、地政與課稅要脫勾，應有配套措施，
      而且也不能回溯而應向將來始有適用。
    (4)本件原處分及復查決定已有違反依法行政應予撤銷。
二、被告答辯意旨略謂：
（一）按「已規定地價之土地，於土地所有權移轉時，應按其土
      地漲價總數額徵收土地增值稅。」、「配偶相互贈與之土
      地，不課徵土地增值稅。但於再移轉第三人時，以該土地
      第一次贈與前之原規定地價或前次移轉現值為原地價，計
      算漲價總數額，課徵土地增值稅。」、「土地漲價總數額
      之計算，應自該土地所有權移轉或設定典權時，經核定之
      申報移轉現值中減除左列各項後之餘額，為漲價總數額：
      一、規定地價後，未經過移轉之土地，其原規定地價。規
      定地價後，曾經移轉之土地，其前次移轉現值。」、「本
      法第三十一條所稱土地漲價總數額，在原規定地價後曾經
      移轉之土地，於所有權移轉或設定典權時，以其申報移轉
      現值超過前次移轉時申報之現值之數額為準。」、「財政
      部依本法或稅法所發布之解釋函令，對於據以申請之案件
      發生效力」分別為行為時土地稅法第二十八條前段、第二
      十八條之二、第三十一條第一項第一款、同法施行細則第
      四十七條及稅捐稽徵法第一條之一前段所明定。次按「共
      有土地分割，共有人所取得之土地，其價值減少數額在分
      割後公告土地現值一平方公尺單價以下者，准免由當事人
      提出共有物分割現值申報。」、「原持有應稅土地之土地
      所有權人，利用應稅土地與免徵或不課徵土地增值稅之土
      地，取巧安排形成共有關係，經分割後再移轉應稅土地者
      ，無論再移轉時之納稅義務人是否為原土地所有權人名義
      ，依實質課稅原則及土地稅法第二十八條、第三十一條規
      定，該土地於分割後再移轉時，應以其分割前之原規定地
      價或前次移轉現值為原地價，計算漲價總數額課徵土地增
      值稅；本解釋令發布前類此上開經共有分割且再移轉之案
      件，應依上述規定補徵其土地增值稅。」復為財政部八十
      一年七月六日台財稅第八一０二三八七三九號函及九十三
      年八月十一日台財稅字第０九三０四五三九七三０號令所
      揭示在案。又「涉及租稅事項之法律，其解釋應本於租稅
      法律主義之精神，依各該法律之立法目的，衡酌經濟上之
      意義及實質課稅之公平原則為之。」、「租稅法所重視者
      ，應為足以表徵納稅能力之實質的經濟事實，而非其外觀
      之法律行為或形式上之登記事項，對實質上相同經濟活動
      所產生之相同經濟利益，應課以相同之租稅，始符合租稅
      法律主義所要求之公平及實質課稅原則。而實質課稅原則
      為租稅法律主義之內涵及當然歸趨，故有關課徵租稅構成
      要件事實之判斷及認定，自亦應以其實質上經濟事實關係
      及所產生之實質經濟利益為準，而非以形式外觀為準，否
      則勢將造成鼓勵投機或規避稅法之適用，無以實現租稅公
      平之基本理念及要求。」有司法院釋字第四二０號解釋及
      最高行政法院八十二年度判字第二四一０號判決可資參照
      。
（二）本件原告於九十二年十二月四日藉由夫妻贈與移轉，受贈
      取得配偶黃振安原所有坐落雲林縣斗六市○○段社口小段
      一０六地號土地些微應有部分（１／４０００），創設懸
      殊比例之共有關係後；復於九十二年十二月二十九日與外
      縣市土地辦理共有物分割，原告取得雲林縣斗六市○○段
      社口小段一０六地號應有部分１／２土地後，嗣於九十三
      年一月五日向被告申報移轉予丙○○，受贈與出售時間僅
      相差一個月餘，足見該筆土地係原告與他人先創設土地共
      有事實，再辦理共有物分割登記，與一般「共有物分割係
      以消滅各共有人就共有物之共有關係，以利融通與增進經
      濟效益」之目的完全不符。另原告利用地政機關於辦理共
      有物分割時，依據平均地權條例施行細則第二十三條規定
      改算地價後，土地登記謄本登載之原規定地價將提高，致
      形式上該土地因已無自然漲價數額，而無須繳納土地增值
      稅。足見，渠等以迂迴方式所安排之夫妻贈與、共同購買
      農地、道路用地及辦理共有物分割等行為，意圖規避繳納
      土地增值稅，其濫用私法關係形成可能，以達規避公法上
      租稅義務，已符合租稅規避之構成要件，依司法院前述解
      釋所揭櫫之實質課稅原則仍應以事實上存在之實質，就具
      體個案判斷其應課徵之土地增值稅。
（三）次查，土地分割只是將所有權之形態由共有變為單獨所有
      ，即將應有部分變為特定部分，其權利價值仍由原所有人
      繼續保有，縱使該土地在分割前已有漲價，因該漲價之利
      益對所有人而言，尚未實現，核與土地稅法第三十一條所
      謂「土地所有權移轉」之定義，係指移轉後所有人已有所
      變動，原所有人已取得土地自然漲價之利益，故應予課徵
      土地增值稅之情形，並不相同，是共有土地分割後，各人
      所取得之土地價值與其分割前應有部分價值相等者，免徵
      土地增值稅；則土地共有人於土地分割後，將取得之土地
      再出售與第三人，被告不以分割時調整之前次移轉現值，
      而以分割前之前次移轉現值計算土地漲價總數額之基準，
      核課土地增值稅，亦足以反應該土地自然漲價之實際情形
      ，且未增加所有人之負擔，並無違反實質課稅及公平課稅
      原則之精神，且符合土地稅法第三十一條第一項第一款之
      規定。被告以分割前之前次移轉現值五０四元，計算漲價
      總數額，向原告補徵土地增值稅三、七三九、０八六元並
      無不合。
（四）原告謂財政部九十三年八月十一日台財稅字第０九三０四
      五三九七三０號令，違反稅捐稽徵法第一條之一、司法院
      釋字第二八七號及第五二五號解釋法規不溯及既往原則，
      應屬無效。經查，「行政機關基於法定職權，就行政法規
      所為之釋示，係闡明法規之原意，性質上並非獨立之行政
      命令，固應自法規生效之日起有其適用」為司法院釋字第
      二八七號所明文，而最高行政法院八十八年度判字第一九
      二四號及最高行政法院九十年度判字第一三二八號、九十
      年度判字第一八八九號、九十一年度判字第一五０六號判
      決亦認為解釋函令應自所解釋之法律生效日起即適用，稅
      捐稽徵法第一條之一並未否定該適用原則。本件所引財政
      部九十三年八月十一日台財稅字第０九三０四五三九七三
      ０號令，係針對土地稅法相關條文加以闡釋，應自法律公
      布生效時有其適用，不生溯及既往問題。抑且，本件既未
      涉及解釋函令變更，自難援引司法院釋字第五二五號解釋
      以為依據，況司法院在其後作成之釋字五三六號解釋之理
      由書中亦指明「‧‧‧聲請人以其課稅事實發生於七十九
      年四月及八月間，而主管稽徵機關竟引用財政部同年九月
      六日前開函釋為計算方法，指摘其有違法令不溯及既往原
      則乙節，查行政主管機關就行政法規所為之釋示，係闡明
      法規之原意者，應自法規生效之日起有其適用，業經本院
      釋字第二八七號解釋釋示在案，自不生牴觸憲法之問題」
      。
（五）原告再謂原處分違背行政程序法第一百十七條至一百二十
      一條信賴保護原則乙節。經查，「信賴保護原則」固為行
      政法上為避免剝奪人民「既得權」之一般法律原則，且明
      定於行政程序法第八條後段，惟此原則之適用，須具備三
      個條件：其一為信賴基礎（即國家或自治團體行為），其
      二為信賴表現（即人民安排其生活或處置其財產），其三
      則為信賴值得保護（即人民之誠實與正當）；而同法第一
      百十九條就信賴值得保護與否，亦有明確之範疇，即「受
      益人有下列各款情形之一者，其信賴不值得保護：一、以
      詐欺、脅迫或賄賂方法，使行政機關作成行政處分者。二
      、對重要事項提供不正確資料或為不完全陳述，致使行政
      機關依該資料或陳述而作成行政處分者。三、明知行政處
      分違法或因重大過失而不知者」。按共有土地之分割，其
      主要目的係在消滅共有關係，又共有土地之分割因有地價
      改算之問題，其對作為計算漲價基準之移轉現值，影響甚
      鉅，原告以共有土地分割之特性及利用應稅土地與免徵及
      不課徵土地增值稅之土地，巧妙刻意安排創設共有物分割
      ，導致地政機關依其申請登記資料改算並提高系爭土地之
      前次移轉現值，顯係屬規避稅捐之行為，違反誠信原則，
      自無「信賴保護原則」之適用，故基於課稅公平原則，被
      告依上開財政部令以其分割前之前次移轉現值為原地價，
      計算漲價總數額，補徵土地增值稅，並無違誤。又財政部
      七十四年十二月四日台財稅第二五八０五號函釋規定：「
      稅捐稽徵法第二十一條第二項規定，在前項核課期間內，
      經另發現應徵之稅捐者，仍應依法補徵或並予處罰。所謂
      『另發現應徵之稅捐』，只須其事實不在行政救濟（即復
      查、訴願、行政訴訟，但不包括原核定）裁量範圍內，均
      屬『另發現應徵之稅捐』‧‧‧。」；又納稅義務人經該
      稅捐稽徵機關核定之案件，如經過法定期間而納稅義務人
      未申請復查或行政爭訟，其查定處分，固具有形式上之確
      定力，惟稽徵機關如發現原處分確有短徵，為維持課稅公
      平原則，基於公益上之理由，要非不可自行變更原查定處
      分，而補徵其應繳之稅額（最高行政法院五十八年判字第
      三十一號判例參照）。則系爭土地於核課期間內既經發現
      有應徵之稅捐，自得依法補徵，於法亦無不合。
（六）原告另謂，若認原稅額為０之處分為違法也應該撤銷，始
      能再發應稅的稅單，違反一事不再理乙節。經查，被告九
      十四年四月十八日雲稅土字第０九四０一一五０四三號函
      之主旨中已表明變更原告九十三年一月五日申報移轉系爭
      土地現值所核定原地價之意旨，尚無原告所述情形。
（七）綜上所述，原告之訴並無理由，請判決駁回之。
    理  由
一、按「已規定地價之土地，於土地所有權移轉時，應按其土地
    漲價總數額徵收土地增值稅。」、「土地漲價總數額之計算
    ，應自該土地所有權移轉或設定典權時，經核定之申報移轉
    現值中減除左列各項後之餘額，為漲價總數額：一、規定地
    價後，未經過移轉之土地，其原規定地價。規定地價後，曾
    經移轉之土地，其前次移轉現值。」、「本法第三十一條所
    稱土地漲價總數額，在原規定地價後曾經移轉之土地，於所
    有權移轉或設定典權時，以其申報移轉現值超過前次移轉時
    申報之現值之數額為準。」分別為行為時土地稅法第二十八
    條前段、第三十一條第一項第一款及同稅法施行細則第四十
    七條所明定。又「稅捐之核課期間，依左列規定：一、依法
    應由納稅義務人申報繳納之稅捐，已在規定期間內申報，且
    無故意以詐欺或不正當方法逃漏稅捐者，其核課期間為五年
    。二、依法應由納稅義務人實貼之印花稅，及應由稅捐稽徵
    機關依稅籍底冊或查得資料核定課徵之稅捐，其核課期間為
    五年。三、未於規定期間內申報，或故意以詐欺或其他不正
    當方法逃漏稅捐者，其核課期間為七年。在前項核課期間內
    ，經另發現應徵之稅捐者，仍應依法補徵或並予處罰；在核
    課期間內未經發現者，以後不得再補稅處罰。」復為稅捐稽
    徵法第二十一條所規定。另「原持有應稅土地之土地所有權
    人，利用應稅土地與免徵或不課徵土地增值稅之土地，取巧
    安排形成共有關係，經分割後再移轉應稅土地者，無論再移
    轉時之納稅義務人是否為原土地所有權人名義，依實質課稅
    原則及土地稅法第二十八條、第三十一條規定，該土地於分
    割後再移轉時，應以其分割前之原規定地價或前次移轉現值
    為原地價，計算漲價總數額課徵土地增值稅；本解釋令發布
    前類此上開經共有分割且再移轉之案件，應依上述規定補徵
    其土地增值稅。各稽徵機關並應加強宣導，提醒納稅義務人
    勿取巧逃漏。」亦經財政部九十三年八月十一日台財稅字第
    ０九三０四五三九七三０號函釋在案，查上揭函釋係財政部
    本於行政主管機關之地位，就如何貫徹土地稅法第二十八條
    、第三十一條規定之執行所為闡明法規原意之行政規則，並
    非職權命令，且與母法規定之意旨相符，本院自得予以援用
    。
二、經查，原告於九十二年十二月四日由其配偶（原土地所有權
    人黃振安）以夫妻贈與為登記原因，移轉取得系爭坐落雲林
    縣斗六市○○段社口小段一０六地號土地細微應有部分（應
    有部分１／４０００），另原告及其配偶曾於九十二年十一
    月三十日共同購買台中縣大里市○○段一０五地號、彰化縣
    芳苑鄉○○○段三六０、四九四地號等三筆不課徵或免徵土
    地增值稅之公共設施保留地或農地，原告取得之應有部分各
    為７３９５７８／９０００００、４９１４／４９１５、４
    ５７９／４５８０不等，而黃振安則取得１６０４２２／９
    ０００００、１／４９１５、１／４５８０等之應有部分。
    原告與黃振安就上開四筆土地形成共有關係後，旋於九十二
    年十二月二十九日將上開四筆土地辦理共有物分割，由原告
    取得台中縣大里市○○段一０五地號及系爭雲林縣斗六市○
    ○段社口小段一０六地號等二筆土地（應有部分各１／２）
    ；因上開四筆共有土地分割前後原告與黃振安取得之土地價
    值差額增減在公告現值一平方公尺單價以下，原告依財政部
    八十一年七月六日台財稅字第八一０二三八七三九號函釋規
    定，免向稅捐稽徵機關提出共有物分割現值申報，而逕行向
    地政機關辦理共有物分割登記，然原告取得系爭應稅土地後
    ，其經地政機關地價改算之前次移轉現值每平方公尺由六十
    六年十月原來之五０四元（應有部分１／２），遽為提高至
    九十二年十二月之一二、九一一‧九元（應有部分１／２）
    ，前次移轉現值墊高幅度約達二五‧六一倍。其後原告隨即
    以此懸殊之分算地價為原地價將系爭應稅土地（應有部分１
    ／２）買賣移轉予丙○○並於九十三年一月五日向被告申報
    土地移轉現值，經核定土地增值稅為零。嗣經被告查獲認定
    原告顯係利用應課徵土地增值稅之土地與不課徵或免徵土地
    增值稅之農業用地或公共設施保留地，巧取安排形成共有關
    係，經共有物分割提高系爭土地之前次移轉現值，以規避鉅
    額土地增值稅；被告乃以九十四年四月十八日雲稅土字第０
    九四０一一五０四三號函補徵系爭土地之土地增值稅三、七
    三九、０八六元等情，為兩造所不爭執，並有原告前述土地
    現值（土地增值稅）申報書、被告九十四年四月十八日雲稅
    土字第０九四０一一五０四三號函及單照編號000000
    0號土地增值稅繳款書等影本附原處分卷可稽，洵堪信實。
三、原告提起本件訴訟係以：原告係依行為時之稅法、土地法規
    暨財政部相關解釋函令申報土地移轉現值，並經被告核定免
    徵土地增值稅稅額，該免徵處分已屬確定行政處分，而財政
    部九十三年八月十一日台財稅字第０九三０四五三九七三０
    號函違反稅捐稽徵法第一條之一、司法院釋字第二八七號及
    釋字第五二五號解釋之法規不溯既往之原則應屬無效；被告
    僅憑前揭財政部令向原告補徵土地增值稅，違反租稅法定主
    義、法安定性主義及信賴保護原則，且原告既未曾提供不實
    資料，亦本於信賴被告依法課稅之權責，而認定其屬節稅措
    施，即無故意或重大過失，並無信賴利益不值得保護之情形
    ，自應有信賴保護之適用；又被告基於法定調查核定權，即
    應知悉系爭土地分割、合併及移轉之完整流程，被告卻依然
    原核定土地增值稅，致原告相信此為合法節稅手段，嗣後又
    依財政部函令，稱原核課處分違法而廢棄原處分，違反行政
    程序法第八條「誠實信用原則」；再者，被告所為原核定減
    免徵土地增值稅之處分係授予利益之行政處分，然被告於不
    符行政程序法第一百二十三條之要件，且無任何新事實、新
    證據之情形下，率予廢止原處分，對原告補徵稅捐，顯然違
    法云云，資為論據。
四、經查：
（一）按「已規定地價之土地分割時，其分割後各宗土地之原規
      定地價或前次移轉申報現值、最近一次申報地價及當期公
      告土地現值之總和，應與該土地分割前之地價數額相等。
      分割後各宗土地之原規定地價或前次移轉申報現值、最近
      一次申報地價及當期公告土地現值，地政機關應通知稅捐
      稽徵機關及土地所有權人。」、「分別共有土地分割後，
      各人取得之土地價值與其分割前應有部分價值相等，免徵
      土地增值稅；其價值減少者，就其減少部分課徵土地增值
      稅。」、「土地合併後，各共有人應有部分價值與其合併
      前之土地價值相等者，免徵土地增值稅。其價值減少者，
      就其減少部分課徵土地增值稅。」、「前三項土地價值之
      計算，以共有土地分割或土地合併時之公告土地現值為準
      。」分別為平均地權條例施行細則第二十三條及第六十五
      條第一項、第三項、第四項（即土地稅法施行細則第四十
      二條第二項、第四項、第五項）所規定。是為計算已規定
      地價之土地分割時，其分割後各宗土地之原規定地價或前
      次移轉申報現值、最近一次申報地價及當期公告土地現值
      ，內政部頒訂「土地分割改算地價原則」，俾利計算共有
      土地分割後之原地價（原規定地價、前次移轉現值）；於
      一般情形下，土地分割後移轉所有權時，稅捐稽徵機關以
      地政機關按前開土地分割改算地價原則規定分算之前次移
      轉現值，與以分割前各筆土地之前次移轉現值，二者核計
      之土地增值稅數額並無明顯差距，稅捐稽徵機關基於便宜
      計算，慣以前開地政機關分算之「前次移轉現值」數額核
      定土地增值稅；實則土地分割改算地價原則僅係對於土地
      分割時，其分割後土地之原規定地價（或前次移轉現值）
      、最近一次申報地價及當期公告土地現值如何分割改算所
      為之規定，其目的亦有將共有土地分割前多數前次移轉現
      值調和為單一數據方便登錄在分割後之各宗土地登記簿之
      用意；至土地所有權之移轉，其土地漲價總數額之計算，
      則應依土地稅法第三十一條之規定辦理，是有關分割改算
      乃為地政機關之權責，而課徵土地增值稅則屬稅捐稽徵機
      關之職責，故關於土地增值稅之計算，最終仍應依據土地
      稅法之相關規定為之，自不待言。
（二）惟查，本件原告於九十二年十二月四日藉由夫妻贈與移轉
      ，受贈取得其配偶黃振安原所有坐落系爭雲林縣斗六市○
      ○段社口小段一０六地號土地些微應有部分（１／４００
      ０），創設懸殊比例之共有關係後；而原告與其配偶黃振
      安於九十二年十一月三十日曾共同購買台中縣大里市○○
      段一０五地號、彰化縣芳苑鄉○○○段三六０、四九四地
      號等三筆不課徵或免徵土地增值稅之公共設施保留地或農
      地，再於九十二年十二月二十九日就上開系爭四筆土地辦
      理共有物分割，原告取得台中縣大里市○○段一０五地號
      及系爭雲林縣斗六市○○段社口小段一０六地號持分各１
      ／２土地後，經地政機關分割改算地價結果，原告取得之
      系爭雲林縣斗六市○○段社口小段一０六地號土地登記簿
      所載之前次移轉現值由分割前六十六年十月之每平方公尺
      五０四元，提高至分割後九十二年十二月每平方公尺一二
      、九一一‧九元，前次移轉現值墊高幅度約達二五‧六一
      倍。原告隨即將其所分得之系爭土地應有部分１／２移轉
      予丙○○，並於九十三年一月五日向被告申報土地移轉現
      值，經核定土地增值稅為零。經被告查獲原告明顯係利用
      應課徵土地增值稅之土地與不課徵土地增值稅之公共設施
      保留地及農業用地先形成為共有後，再辦理共有物分割，
      藉由平均地權條例施行細則第二十三條第一項規定辦理共
      有物分割改算地價，提高原告所取得之系爭應稅土地所登
      記之前次移轉現值，致系爭應稅土地再移轉時，依地政機
      關分割改算地價後登記之前次移轉現值計算漲價總數額結
      果，導致土地增值稅大幅減少等情觀之，原告係藉由其配
      偶黃振安移轉系爭應稅土地極小部分之土地應有部分（１
      ／４０００），造成上開四筆土地存在懸殊比例之共有關
      係，復於二個月內將系爭應稅及不課徵土地增值稅之土地
      進行分割，由原告取得台中縣大里市○○段一０五地號及
      系爭應稅雲林縣斗六市○○段社口小段一０六地號應有部
      分各１／２土地後，原告隨即又將其取得之系爭應稅土地
      售予丙○○；衡諸原告與其配偶黃振安間就上開四筆土地
      進行之所有權移轉及形成共有之比例極為微小，不但有違
      一般土地共有之常態，亦不利於土地之利用及經濟融通，
      又於短時間內辦理共有物分割，終究由原告取得系爭應稅
      土地１／２，並隨即出售予他人，則原告顯係利用創設應
      課徵土地增值稅之土地與不課徵土地增值稅土地之共有關
      係後，巧妙刻意安排創設共有物分割，利用共有土地分割
      改算地價原則，墊高應稅土地之前次移轉現值，造成土地
      漲價大幅減低之外觀，以規避該應稅土地出售時應課徵之
      土地增值稅，情實顯然。
（三）次按「為實施漲價歸公，土地所有權人於申報地價後之土
      地自然漲價，應依第三十六條規定徵收土地增值稅。」、
      「土地增值稅之徵收，應依照土地漲價總數額計算，於土
      地所有權移轉或設定典權時行之。」分別為平均地權條例
      第三十五條前段及第三十六條第一項前段所明定，揆其意
      旨在於土地自然增值，乃全體社會共同創造所致，就地主
      而言，乃不勞而獲之利得，依據憲法第一百四十三條之規
      定，應由國家對於土地所有人所享之自然增值以課徵土地
      增值稅之方式收歸公有，即所謂漲價歸公。是以首揭行為
      時土地稅法第二十八條前項及第三十一條第一項第一款等
      計算課徵土地增值稅之規定，如於土地形式上雖發生移轉
      之效力，但實質上並未就其自然漲價部分課徵土地增值稅
      ，嗣於土地再移轉而應課徵土地增值稅時，除法律另有規
      定外，仍應就其未曾課徵土地增值稅以來所生之土地漲價
      數額課徵土地增值稅，方符漲價歸公之精神。此觀行為時
      土地稅法第二十八條之二、第三十一條之一及第三十九條
      第二項等規定，均本斯旨，即徵明瞭。又所謂「稅捐規避
      」乃是指利用私法自治契約自由原則，對於私法上法形式
      選擇之可能性，從私經濟活動交易之正常觀點來看，欠缺
      合理之理由，而選擇通常所不使用之法形式，於結果上實
      現所意圖之經濟目的或經濟成果，但因不具備對應於通常
      使用之法形式之課稅要件，因此減輕或排除稅捐負擔。因
      此稅捐規避與合法的（未濫用的）節稅不同，節稅乃是依
      據稅捐法規所預定之方式，意圖減少稅捐負擔之行為。故
      而，納稅義務人不選擇稅法上所考量認為通常之法形式（
      交易形式），卻選擇與此不同之迂迴行為或多階段行為或
      其他異常的法形式，而同時卻能減輕或排除與通常法形式
      相連結之稅捐上負擔者，即應認屬「租稅規避」，而非合
      法之節稅。查本件原告藉由其配偶黃振安移轉系爭應稅土
      地（１／４０００）小部分之土地應有部分，進而與原本
      就共有之不課徵土地增值稅之土地進行合併分割，終至原
      告取得系爭應稅土地１／２出售他人，凡此各節乃是一連
      串有規劃之行為，而其目的乃藉由共有土地分割改算地價
      原則，可使不課徵稅額之土地墊高應稅地之前次移轉現值
      ，進而於出售土地時大幅減低就土地自然增值部分繳納土
      地增值稅。其中原告與其配偶黃振安間之土地移轉及合併
      分割等行為，形式上固係透過私法上契約自由之方式，所
      為合於法律形式之行為；但其中如前所述有諸多違反私經
      濟活動之正常模式，而也因此等迂迴、多階段、並異常之
      法形式行為，環環相扣結果，達成由原告出售系爭應稅土
      地予他人之相同經濟效果，而卻能大幅隱藏一般人出售土
      地時之土地之自然漲價，從而大幅減輕其應負擔之土地增
      值稅，則原告之行為顯然為一「租稅規避」行為，原告訴
      稱其行為均屬依據法律規定之合法行為，故原告無庸繳納
      土地增值稅純係法律規定之結果，並非巧取安排之租稅規
      避云云，並不足採。
（四）再按行政命令為行政行為之一種，其類型有緊急命令、法
      規命令、行政規則及特別規則（學者吳庚著行政法之理論
      與實用，第四十五頁至第四十八頁參照）。復按司法院釋
      字第二八七號解釋「行政機關基於法定職權，就行政法規
      所為之釋示，係闡明法規之原意，性質上並非獨立之行政
      命令，固應自法規生效之日起有其適用。」之意旨，此類
      解釋函令並不生何時生效或溯及既往問題，法理甚明。按
      財政部九十三年八月十一日台財稅字第０九三０四五三九
      七三０號函釋意旨，仍係財政部基於中央稅捐稽徵主管機
      關之職權，就原持有應稅土地之土地所有權人，利用應稅
      土地與免徵或不課徵土地增值稅之土地，取巧安排形成共
      有關係，經分割後再移轉應稅土地之情形者，仍應以其分
      割前之原規定地價或前次移轉現值為原地價，計算漲價總
      數額課徵土地增值稅，其係在闡明實質課稅原則及土地稅
      法第二十八條、第三十一條規定之原意，使條文得為正確
      、正當之適用，是屬行政命令中之行政規則，其解釋本身
      並無創設或變更法律之效力，與上述規定之立法目的相符
      ，揆諸前揭司法院解釋意旨，自不生何時生效或溯及既往
      問題。況且，被告並非單純以該函令作為補徵系爭土地增
      值稅之依據，而仍係依土地稅法第二十八條及第三十一條
      規定核課系爭土地增值稅，並無違反租稅法律原則。是被
      告援用上開財政部解釋令，對原告補徵土地增值稅，自無
      違反租稅法定主義。故原告主張上開財政部解釋令屬無效
      之職權命令，被告僅憑該解釋令向原告補徵土地增值稅，
      違反租稅法定主義云云，自不足採。
（五）又稅捐稽徵法第二十一條第二項所謂另發現應徵之稅捐，
      只須其事實不在行政救濟裁量範圍內者均屬之，最高行政
      法院著有五十八年判字第三十一號判例及九十二年度五月
      份庭長法官聯席會議決議參照。又關於土地增值稅之申報
      ，依土地稅法第四十九條規定，係於土地所有權移轉或設
      定典權時，由權利人及義務人檢附契約影本及有關文件，
      共同向主管稽徵機關申報其土地移轉現值。本件原告係藉
      共有物分割增減數額公告土地現值一平方公尺單價以下，
      可免提出共有物分割現值申報之規定，逕向地政機關辦理
      共有物分割，如此一來，原告一方面對稅捐稽徵機關可免
      去其多次移轉土地及辦理合併分割之申報，從而對稅捐稽
      徵機關得隱藏各該迂迴移轉及合併分割之事實；另一方面
      則利用地政機關辦理共有物分割改算地價，迨至發生不課
      徵土地增值稅之公共設施保留地及農業用地墊高系爭應稅
      土地前次移轉現值之結果，形成該應稅土地漲價大幅減低
      之假象，再出售予丙○○，同時向被告申報其土地移轉現
      值，至此，因被告並無原告先前合併分割之申報資料，故
      僅依原告移轉土地予丙○○所提出經地政機關分割改算之
      前次移轉現值核課其土地增值稅，是被告事後於核課期間
      內查得原告移轉系爭應稅土地之全貌，依據該查得之事證
      重行依土地稅法第二十八條前段、第三十一條第一項第一
      款規定，核實以分割前之前次移轉現值計算系爭土地真正
      之漲價數額，對原告補徵土地增值稅，核與稅捐稽徵法第
      二十一條第二項規定無違，亦未增加原告之負擔，並無違
      反實質課稅及公平課稅原則，亦無違反法安定性可言。再
      者，行政程序法第一百十七條但書第二款信賴保護原則之
      規定，僅在授益處分始有適用之餘地。所謂授益處分，係
      指行政處分之效果係對相對人設定或確認權利或法律上之
      利益者而言。本件被告對系爭土地課徵土地增值稅，本質
      上係對人民課予義務之負擔處分，非授益處分可比，自無
      前揭法條所規定信賴保護原則之適用（最高行政法院九十
      二年度判字第四七四號判決參照）。且被告先前就原告移
      轉系爭應稅土地予丙○○所核定之土地增值稅為零之處分
      ，既係被告在未能知悉原告以規避稅捐之方式進行該次移
      轉系爭應稅土地行為，該處分即難謂合法，則被告於本件
      經查明原告之規避行為後，而為補徵土地增值稅之處分，
      應認係對前次違法免稅處分之撤銷。況且，原告出售土地
      本即有土地增值稅之申報問題，稅捐機關據以核定稅額，
      要與授益行政處分無關，從而，被告事後依稅捐稽徵法第
      二十一條規定補徵土地增值稅，對原核定處分而言，並無
      涉及行政程序法第一百二十三條所稱授益行政處分之廢止
      可言，更無信賴保護原則之適用。從而，原告訴稱被告於
      不符行政程序法第一百二十三條之要件且無任何新事實、
      新證據之情形下，率予廢止原處分，對原告補徵稅捐，違
      反信賴保護原則云云，亦無可採。另按共有土地之分割，
      其主要目的係在消滅共有關係；又共有土地之分割因有地
      價改算之問題，其對作為計算漲價基準之前次移轉現值，
      影響甚鉅，已如前述，原告以共有土地分割之特性及利用
      應稅土地與不課徵土地增值稅之土地，刻意巧妙安排創設
      共有物分割，導致地政機關依其申請登記資料改算，並提
      高系爭土地之前次移轉現值，顯為規避稅捐之行為，是該
      行為非但損及稅捐正義、違反誠信原則，亦使憲法「漲價
      歸公」意義徒具形式，故被告因原告等上開規避稅捐之行
      為，所為核定大幅減低土地增值稅之處分，對原告而言，
      自無誠實信用原則之適用。則原告主張其相信系爭土地分
      割、合併及移轉之完整流程，為合法節稅手段行為，被告
      廢棄原核定土地增值稅之處分，違反行政程序法第八條「
      誠實信用原則」云云，仍不足採。
五、綜上所述，原告之主張均無可採。從而被告依行為時土地稅
    法第二十八條前段、第三十一條第一項第一款及稅捐稽徵法
    第二十一條第二項規定，對原告補徵系爭土地之土地增值稅
    計三、七三九、０八六元，並無違誤，復查決定及訴願決定
    均予維持，亦無不合。原告起訴意旨求為撤銷，為無理由，
    應予駁回。又本件事證已臻明確，兩造其餘陳述主張核與本
    件判決之結果無涉，爰不一一論述，附此敘明。
據上論結，本件原告之訴為無理由，依行政訴訟法第一百九十五
條第一項後段、第九十八條第三項前段，判決如主文。
中    華    民    國   九十五   年    六    月  二十  日
                  第一庭審判長法  官  呂佳徵
                              法  官  許麗華
                              法  官  林勇奮
以上正本係照原本作成。
如不服本判決，應於判決送達後二十日內向本院提出上訴書狀，
其未表明上訴理由者，應於提起上訴後二十日內向本院提出上訴
理由書（須按對造人數附繕本）；如於本判決宣示或公告後送達
前提起上訴者，應於判決送達後二十日內補提上訴理由書（須附
繕本）。未表明上訴理由者，逕以裁定駁回。
提起上訴應預繳送達用雙掛號郵票七份（每份三十四元）。
中    華    民    國   九十五   年    六    月  二十  日
                              書記官  黃玉幸


司法院資訊處製作；財團法人民間司法改革基金會備份。
